【裁判字號】    98,訴,1545
【裁判日期】    981230
【裁判案由】    履行協議
【裁判全文】
臺灣臺北地方法院民事判決              98年度訴字第1545號
原      告  甲○○原名徐絢毅.
訴訟代理人  徐立信律師
複  代理人  盧天成律師
被      告  乙○○
訴訟代理人  張麗真律師
上列當事人間請求履行協議事件，本院於民國98年11月20日言詞
辯論終結，判決如下：
    主  文
被告應將新臺幣參佰萬元及如附表所示之利息，匯入臺北市第一
信用合作社長安分社，戶名「徐平」之00000000000
0—０號帳戶內。
被告應於民國九十九年七月二日將新臺幣壹佰萬元，及自民國九
十九年七月三日起至清償日止，按週年利率百分之五計算之利息
匯入臺北市第一信用合作社長安分社，戶名「徐平」之0000
00000000—０號帳戶內。
原告其餘之訴駁回。
訴訟費用由原告負擔二分之一，餘由被告負擔。
本判決第一項及第二項於原告以壹佰參拾參萬元供擔保後，得假
執行。但被告以新臺幣肆佰萬元，為原告預供擔保，得免為假執
行。
原告其餘假執行之聲請駁回。
    事實及理由
一、按訴狀送達後，原告不得將原訴變更或追加他訴，但請求之
    基礎同一，或擴張或減縮應受判決事項之聲明者，原告得將
    原訴變更或追加他訴，民事訴訟法第255條第1項第2款、第3
    款分別定有明文。經查，本件原告原起訴聲明為：1.被告應
    將座落臺北市○○區○○段2小段214地號土地及同段2842及
    2910建號，門牌號碼臺北市○○區○○街208巷47弄23號地
    下之房屋所有權移轉予徐平。2.被告應將新臺幣（下同）2,
    000,000元及如附表所示之利息匯入臺北市第一信用合作社
    長安分社，戶名「徐平」之000000000000-0號帳戶內。3.被
    告應於民國98年7月2日將1,000,000元，及自98年7月3日起
    至清償日止，按週年利率百分之5計算之利息匯入臺北市第
    一信用合作社長安分社，戶名「徐平」之000000000000 -0
    號帳戶內。4.被告應於99年7月2日將1,000,000元，及自99
    年7月3日起至清償日止，按週年利率百分之5計算之利息，
    匯入臺北市第一信用合作社長安分社，戶名「徐平」之0000
    00000000 -0號帳戶內。5.被告應向抵押權人國泰人壽保險
    股份有限公司清償擔保座落臺北市○○區○○段2小段214地
    號土地及同段2842及2910建號，門牌號碼臺北市○○區○○
    街208巷47弄23號地下之建物，於97年10月3日以臺北市中山
    地政事務所大安字第319610號設定之最高限額抵押權之債權
    8,400,000元，並塗銷該最高限額抵押權之登記。嗣於98年8
    月14日以書狀更正聲明為：1.被告應將臺北市○○區○○街
    208巷47弄23號地下之房屋所有權移轉予徐平。2.被告應將
    3,000,000元及如附表所示之利息匯入臺北市第一信用合作
    社長安分社，戶名「徐平」之000000000000-0號帳戶內。
    3.被告應於99年7月2日將1,000,000元，及自99年7月3日起
    至清償日止，按週年利率百分之5計算之利息匯入臺北市第
    一信用合作社長安分社，戶名「徐平」之000000000000
     -0號帳戶內。4.被告應向抵押權人國泰人壽保險股份有限
    公司清償臺北市○○區○○街208巷47弄23號地下之房屋貸
    款，並塗銷該最高限額抵押權之登記。核其訴之變更，所主
    張基礎事實相同，僅將所請求內容調整並減縮應受判決事項
    聲明，揆諸首揭說明，其所為訴之變更應予准許。
二、原告主張略以：
  (一)原告與被告婚後育有一子徐平，惟雙方於96年7月2日簽署協
    議書，協議被告應將坐落於臺北市○○區○○街208巷47 弄
    23號地下之土地及建物（以下簡稱「系爭不動產」）之所有
    權移轉登記予徐平；並應自協議書簽訂之日即96年7月2日起
    至99年止，每年贈與及轉存1,000,000元至徐平在臺北市第
    一信用合作社長安分社000000000000-0號之帳戶內，共計4,
    000,000元；另被告亦同意無條件清償系爭不動產之貸款，
    且自協議日起即不得再為任何貸款或買賣行為，若有任何關
    於系爭不動產之借貸、買賣、出租或借用等行為，均須經原
    告以書面同意後始得辦理，直至系爭不動產所有權移轉至徐
    平為止。惟迄今被告並未履行協議書上任何內容，並且違反
    協議書第2條約定，擅自將系爭不動產設定抵押權予國泰人
    壽保險股份有限公司。爰依民事訴訟法第246條之規定及協
    議書之約定，請求被告履行協議等語。
  (二)並聲明：
  1.被告應將臺北市○○區○○街208巷47弄23號地下之房屋所
    有權移轉予徐平。
  2.被告應將3,000,000元及如附表所示之利息匯入臺北市第一
    信用合作社長安分社，戶名「徐平」之000000000000-0號帳
    戶內。
  3.被告應於99年7月2日將1,000,000元，及自99年7月3日起至
    清償日止，按週年利率百分之5計算之利息匯入臺北市第一
    信用合作社長安分社，戶名「徐平」之000000000000-0號帳
    戶內。
  4.被告應向抵押權人國泰人壽保險股份有限公司清償臺北市○
    ○區○○街208巷47弄23號地下之房屋貸款，並塗銷該最高
    限額抵押權之登記。
  5.就聲明第1項至第4項，原告願供擔保，請准宣告假執行。
三、被告則以：
  (一)原告於92年7月18日與被告簽訂離婚協議書，並於94年6月22
    日辦妥離婚登記，原告在時效消滅前行使夫妻剩餘財產分配
    請求權，聲請本院於96年5月10日核發96年度家全字第33號
    假扣押裁定，惟當時伊與原告已經離婚，若非因原告行使夫
    妻剩餘財產分配請求權，伊迫不得已才於96年7月2日與原告
    簽訂協議書，而非為安排財產予徐平始簽立協議書，此亦可
    由臺灣高等法院檢察署檢察官97年度上聲議字第6867號處分
    書所載兩造係為夫妻剩餘財產分配請求權而簽訂協議書即明
    。惟原告在與伊簽訂協議書前卻隱瞞其業於96 年5月16日向
    本院對伊提起96年度家訴字第85號確認婚姻成立之訴，又因
    伊未收受開庭通知，而由原告一造辯論判決確認雙方婚姻成
    立，並於96年11月14日確定，原告持確定判決辦理回復婚姻
    登記，雖伊業對上開確認婚姻判決提起再審之訴，姑不論結
    果為何，但目前法院既認定兩造離婚無效，婚姻仍然成立，
    自無夫妻剩餘財產分配請求權之適用，則原告請求伊履行協
    議書，自屬無理由等語，資為抗辯。
  (二)並聲明：
  1.原告之訴及假執行之聲請均駁回。
  2.受不利判決，願供擔保聲請宣告免為假執行。
四、兩造不爭執事項
  (一)兩造於96年7月2日在臺灣士林地方法院民間公證人陳志浩事
    務所簽立協議書1紙，並經公證。
五、本件之爭點及本院得心證之理由
    原告請求被告履行經過民間公證人公證之協議書內容，被告
    則以該協議書內容係因離婚後原告行使夫妻剩餘財產分配請
    求權而簽立，現原告另提起離婚無效之訴，婚姻關係仍然存
    在，該協議書內容即無需履行等語抗辯。是本件兩造爭執之
    處在於：(一)被告辯以基於原告行使夫妻剩餘財產分配請求權
    而簽訂協議書，是否可採？(二)原告請求被告履行系爭協議書
    內容，有無理由？茲分述如下：
  (一)被告辯以基於原告行使夫妻剩餘財產分配請求權而簽訂協議
    書，是否可採？
  1.按解釋私人之契約應通觀全文，並斟酌立約當時之情形，以
    其不失立約人之真意；解釋當事人所立書據之真意，以當時
    之事實及其他一切證據資料為其判斷之標準，不能拘泥字面
    或截取書據中之一、二；契約應以當事人立約當時之真意為
    準，而真意何在，又應以過去事實及其他一切證據資料為斷
    定之準，不能拘泥文字致失真意，最高法院18年上字第1727
    號判例、19年上字第453號判例均可參照。查兩造於92 年7
    月18日簽訂離婚協議書，於94年6月22日辦妥離婚登記，此
    有離婚協議書及戶籍謄本各1件附卷可稽。原告復於96年5
    月10日以行使夫妻剩餘財產分配請求權為由，向本院聲請對
    被告之財產為假扣押，經本院以96年度全字第33號裁定准許
    在案，嗣原告於96年5月16日對被告提起離婚無效之訴，兩
    造又於96年7月2日前往臺灣士林地方法院民間公證人陳志浩
    事務所簽立協議書1紙，並以96年度士院民公浩字第84號為
    公證，有本院民事裁定、起訴狀協議書及公證書各1件存卷
    可憑，堪信兩造初始簽訂協議書之動機係因原告行使夫妻剩
    餘財產分配請求權而為之。
  2.惟查上開協議書第5條記載：「以上協議雙方均瞭解僅為安
    排財產給二人所生之子徐平與其他事務無涉」，第7條記載
    ：「協議雙方同意無論婚姻關係存續與否，皆不得對他方名
    下財產作任何請求」。顯見兩造簽立協議書之初始動機固係
    因原告行使夫妻剩餘財產分配請求權，然簽立協議書時係為
    分配財產予兩造之子徐平，已非單純之夫妻剩餘財產分配。
    且由協議書內容觀之，主要係將系爭不動產所有權移轉予徐
    平，被告同意共贈與4,000,000元予徐平，被告並簽發本票1
    紙，受款人為徐平，作為協議書之保證，另系爭不動產之所
    有權狀及印鑑等由兩造共同開立之保管箱保存，兩造於徐平
    成年前均不得動用徐平帳戶內之存款等，均係兩造為徐平將
    來財產所為之保全，並非全為夫妻剩餘財產分配，此與兩造
    婚姻關係是否存在無涉，縱使兩造婚姻關係仍然存在，並非
    不得於婚姻關係存續中就贈與子女之財產為分配，被告抗辯
    此協議書係因原告行使夫妻剩餘財產分配請求權而簽立，婚
    姻關係仍然成立即無需履行云云，尚非可採。
  (二)原告請求被告履行系爭協議書內容，有無理由？
  1.查上開協議書既為兩造所簽立，並經民間公證人公證，自為
    合法契約，原告請求被告履行，非無理由。故原告聲明第1
    至3項請求被告將系爭不動產之所有權移轉予徐平；及被告
    應將3,000,000元及如附表所示之利息匯入臺北市第一信用
    合作社長安分社，戶名「徐平」之000000000000-0號帳戶內
    ；及被告應於99年7月2日將1,000,000元，及自99年7月3日
    起至清償日止，按週年利率百分之5計算之利息匯入臺北市
    第一信用合作社長安分社，戶名「徐平」之000000000000
    -0號帳戶；核與協議書第1條記載：「乙○○同意將座落臺
    北市○○街208巷47弄23號地下之房屋所有權移轉至徐平名
    下，並同意於本契約簽訂日起每一年固定贈與轉存新臺幣壹
    佰萬元至徐平滿20歲時，合計新臺幣肆佰萬元，匯至徐平臺
    北市第一信用合作社長安分社000000000000-0號帳戶」之約
    定相符，而被告自協議書簽訂即96年7月2日後，並未依協議
    書履行，則原告請求被告履行協議書，並慮及有將來不能給
    付之虞，請求被告預為將來之給付，自屬有理。
  2.至上開協議書第1條固約定：「乙○○同意將座落於臺北市
    ○○街208巷47弄23號地下之房屋所有權移轉至徐平名下」
    ，然上開協議書內容僅約定系爭不動產之房屋部分移轉所有
    權至徐平名下，但就房屋座落之土地則未見約定，如此恐造
    成房屋所有權人與土地所有權人不同，而滋生違反公寓大廈
    管理條例或土地法爭議之疑義，並有將來強制執行之障礙，
    於履行上顯有困難，此部分內容應就系爭不動產房屋及土地
    部分之所有權歸屬重為約定後再請求履行，較為妥適，原告
    就此部分請求履行協議，尚非有理。
  3.又上開協議書第2條雖約定：「乙○○願無條件將臺北市○
    ○街208巷47弄23號地下之房屋貸款於96年12月30日前還清
    ，並於協議日起不再作任何貸款或買賣之行為，且任何有關
    臺北市○○街208巷47弄23號地下房屋之借貸、買賣、出租
    、借用均需經徐絢毅以書面同意後始得辦理直至移轉至徐平
    名下」，似指被告應於96年12月30日前清償系爭房屋之貸款
    ，並不得再為任何借貸或買賣行為。然此部分屬於一定行為
    之履行，如被告未能為之，僅能處以怠金，性質上並無法強
    制執行，故原告聲明第4項請求被告應向抵押權人國泰人壽
    保險股份有限公司清償系爭不動產之貸款，並塗銷該最高限
    額抵押權之登記，尚非有據。
六、綜上所述，原告依協議書之記載，請求：1.被告應將3,000,
    000元及如附表所示之利息匯入臺北市第一信用合作社長安
    分社，戶名「徐平」之000000000000-0號帳戶內；2.被告應
    於99年7月2日將1,000,000元，及自99年7月3日起至清償日
    止，按週年利率百分之5計算之利息匯入臺北市第一信用合
    作社長安分社，戶名「徐平」之000000000000-0號帳戶內，
    為有理由，應予准許。至於原告其餘請求：1.被告應將臺北
    市○○區○○街208巷47弄23號地下之房屋所有權移轉予徐
    平；2.被告應向抵押權人國泰人壽保險股份有限公司清償臺
    北市○○區○○街208巷47弄23號地下之房屋貸款，並塗銷
    該最高限額抵押權之登記，則為無理由，應予駁回。
七、兩造均陳明願供擔保，聲請宣告假執行或免為假執行。就原
    告勝訴部分，經核並無不合，爰分別酌定相當之擔保金額予
    以准許。至原告敗訴部分，其假執行之聲請，已失所附麗，
    應併予駁回，附此敘明。
八、本件事證已臻明確，兩造其餘主張陳述及所提之證據，經本
    院斟酌後，認與判決結果不生影響，爰不另一一論述，併予
    敘明。
九、據上論結，本件原告之訴為一部有理由，一部無理由，依民
    事訴訟法第79條、第390條第2項、第392條第2項，判決如主
    文。
中    華    民    國    98    年    12    月    30    日
                   民事第二庭     法  官  郭顏毓
以上正本係照原本作成。
如對本判決上訴，須於判決送達後20日之不變期間內，向本院提
出上訴狀。
中    華    民    國    98    年    12    月    31    日
                                  書記官  林政彬
附表：
┌──┬──────┬────────────┬────┐
│編號│ 金     額  │   利  息  起  迄 日    │利息利率│
│    │（新臺幣）  │        （民國）        │        │
├──┼──────┼────────────┼────┤
│ 1  │1,000,000元 │96年7月3日起至清償日止  │5﹪     │
├──┼──────┼────────────┼────┤
│ 2  │1,000,000元 │97年7月3日起至清償日止  │5﹪     │
├──┼──────┼────────────┼────┤
│ 3  │1,000,000元 │98年7月3日起至清償日止  │5﹪     │
└──┴──────┴────────────┴────┘

司法院資訊處製作；財團法人民間司法改革基金會備份。
